臺灣桃園地方法院刑事裁定
111年度單禁沒字第1號
聲  請  人  臺灣桃園地方檢察署檢察官
被      告  鄭裕鴻



上列聲請人因被告違反毒品危害防制條例案件，聲請單獨宣告沒
收（110年度聲沒字第1108號），本院裁定如下：
    主  文
扣案之第二級毒品甲基安非他命貳包（驗餘淨重合計拾玖點陸伍
叁伍公克）均沒收銷燬；扣案之吸食器叁組均沒收。
其餘聲請駁回。
    理  由
一、聲請意旨略以：被告鄭裕鴻前因施用第二級毒品案件，經臺
    灣桃園地方檢察署檢察官以110年度毒偵字第6387號為不起
    訴處分確定。而該案所查扣之甲基安非他命2包（驗前淨重
    合計19.7278公克）、含有MDMA成分之藍色長方形錠劑1顆（
    驗前淨重0.1861公克），為毒品危害防制條例第2條第2項第
    2款所規定之第二級毒品，屬違禁物，爰依毒品危害防制條
    例第18條第1項前段、刑法第38條第1項、第40條第2項規定
    ，聲請單獨宣告沒收銷燬。另該案所查扣之吸食器3組，為
    被告供其施用第二級毒品犯罪所用之物，爰依刑法第38條第
    2項前段規定，亦聲請單獨宣告沒收等語。
二、按違禁物，得單獨宣告沒收；第38條第2項之物，因事實上
    或法律上原因未能追訴犯罪行為人之犯罪或判決有罪者，得
    單獨宣告沒收，刑法第40條第2項、第3項定有明文；且查獲
    之第一、二級毒品及專供製造或施用第一、二級毒品之器具
    ，不問屬於犯罪行為人與否，均沒收銷燬之，毒品危害防制
    條例第18條第1項前段亦定有明文。又依刑法第40條第3項之
    立法意旨：「依現行實務見解，如有犯罪行為人死亡、逃匿
    等情形，除另行提起民事訴訟外，不得單獨宣告沒收（司法
    院院解字第2898號、第3403號、第3738號、第3834號解釋）
    。惟因沒收已修正為具獨立性之法律效果，故其宣告，不必
    然附隨於裁判為之，且犯罪行為人因死亡、曾經判決確定、
    刑法第19條等事由受不起訴處分或不受理、免訴、無罪判決
    者，或因刑法第19條、疾病不能到庭而停止審判者及免刑判
    決者，均可單獨宣告沒收之，爰增訂第3項規定。另依逃犯
    失權法則（FugitiveDisen-titlement），犯罪行為人逃避
    刑事訴追而遭通緝時，不論犯罪行為人在國內或國外，法院
    得不待其到庭逕為沒收與否之裁判。爰參照德國刑法第73條
    、第76a條、日本刑法改正草案第76條、第78條、美國聯邦
    法典第28篇第2466條、反貪腐公約第54條第1項第c款及UNOD
    C2005年防制洗錢與資助恐怖行動法範本，於第3項增訂上揭
    因事實上或法律上原因未得追訴犯罪行為人之犯罪或判決有
    罪者，得單獨宣告沒收之規定」，可見所謂「因事實上或法
    律上原因」，係指被告因疾病不能到庭、逃匿、死亡、欠缺
    責任能力、已判決確定等情形，無從接受司法機關之偵查、
    審判，或受不起訴處分、不受理、免訴、無罪判決而言（臺
    灣高等法院105年度抗字第1536號裁定意旨可資參照）。
三、經查，被告前因施用第二級毒品案件，經本院以110年度毒
    聲字第1020號裁定令入勒戒所觀察、勒戒後，認無繼續施用
    毒品之傾向，於民國110年10月13日釋放，並由臺灣桃園地
    方檢察署檢察官以109年度毒偵字第5505號、110年毒偵字第
    3554、6387號為不起訴處分確定。而該案中（即臺灣桃園地
    方檢察署108年度毒偵字第858號偵查卷宗）所查扣之下述物
    品：
  ㈠白色或透明晶體2包（驗餘淨重合計，計算式：18.5938公克＋
    1.0597公克≡19.6535公克），經鑑定結果，均檢出甲基安非
    他命成分，有臺北榮民總醫院毒品成分鑑定書㈠影本1紙在卷
    可稽（見上述偵查卷宗第60頁），足認確係甲基安非他命，
    俱屬違禁物無訛，是此部分聲請人之聲請，核與前揭規定並
    無不合，應予准許。另包裝上開毒品之包裝袋2只，因其等
    上殘留之毒品難以析離，且無析離之實益與必要，應連同查
    獲之前開毒品沒收銷燬之。至於送驗耗損部分之毒品，因已
    鑑析用罄，業已滅失，爰不另宣告沒收銷燬。
　㈡藍色長方形錠劑1顆（驗前淨重0.1861公克），經鑑定結果（
    取樣0.1861公克），檢出含有3,4-亞甲基雙氧甲基安非他命
    （3,4-Methyl​enedioxy​methamphetamine、MDMA），亦有
    臺北榮民總醫院毒品成分鑑定書㈡影本1紙存卷可考（見上述
    偵查卷宗第61頁），惟因鑑定後驗餘淨重0公克，既已無驗
    餘重量，自無沒收銷燬之必要，故此部分聲請人之聲請，應
    予駁回。　　
　㈢吸食器3組，為被告所有而供該案施用第二級毒品所用之物，
    雖被告於該案受不起訴處分之原因，非屬刑法第40條第3項
    立法意旨所列舉之事由，然觀諸上開事由中，因疾病不能到
    庭、逃匿通緝或判決無罪者，尚且符合「事實上或法律上原
    因」之要件，其經法院裁定觀察、勒戒及強制戒治者，施用
    毒品犯行更加明確，依舉輕明重法理，尤應包攝於該條項規
    定之範疇，而屬刑法第40條第3項所定「因事實上或法律上
    原因未能追訴犯罪行為人之犯罪或判決有罪」之情形，應依
    刑法第38條第2項前段及第40條第3項規定予以宣告沒收（同
    臺灣高等法院105年度抗字第1536號刑事裁定之見解），是
    此部分聲請人之聲請，核與前揭規定並無不合，亦應予准許
    。
四、依刑事訴訟法第455條之36第1項、第2項，毒品危害防制條
    例第18條第1項前段，刑法第11條、第38條第2項前段、第40
    條第2項、第3項，裁定如主文。
中　　華　　民　　國　　111 　年　　1 　　月　　12　　日
                  刑事第十五庭  法　官　吳軍良
以上正本證明與原本無異。
如不服本裁定，應於裁定送達後5 日內向本院提出抗告狀。
　　　　　　　　　　　　　　　  書記官　魏妙軒
中　　華　　民　　國　　111 　年　　1 　　月　　12　　日